【裁判字號】    90,上,699
【裁判日期】    901212
【裁判案由】    清償借款
【裁判全文】
臺灣高等法院民事判決  九十年度上字第六九九號
    上  訴  人  甲○○
    複 代理 人  陳明宗
    被 上訴 人  玉山商業銀行股份有限公司
    法定代理人  黃永仁
    訴訟代理人  林雪芬
                莊賢治
右當事人間清償借款事件，上訴人對於中華民國九十年五月三十一日台灣台北地方法
院九十年度訴字第一八九四號第一審判決提起上訴，本院判決如左：
    主    文
上訴駁回。
第二審訴訟費用由上訴人負擔。
    事    實
甲、上訴人方面：
壹、聲明：
  一、原判決不利於上訴人甲○○部分廢棄。
  二、右廢棄部分，被上訴人第一審之訴駁回。
貳、陳述：
  一、訴外人宋英傑與邱寶月皆於授信約定書上勾選「契約條款」，此表示同意與被
      上訴人間之各項授信契據及書類，僅憑立約人於授信約定書上所留印鑑即生效
      力，而上訴人與被上訴人所為之授信約定書上並無勾選系爭條款，此即表示兩
      造之各項契據書類，不僅須有上訴人之印鑑，更須上訴人之簽名始生效力，而
      本件借貸與保證，上訴人並未簽名於書類上，而係遭訴外人宋英傑所偽簽，上
      訴人自毋庸負責。且定型化契約有爭執時，應朝有利於消費者之解釋方式為之
      ，而非依商業慣例解釋之，是系爭借據之法律效力，難對上訴人產生效力。
  二、上訴人與被上訴人所簽具之連帶保證書中之連帶保證額度欄為空白，且上訴人
      與宋英傑口頭約定之保證金額為新台幣（下同）貳佰萬元，惟嗣後竟遭宋英傑
      私自填具保證金壹仟貳佰萬元，是保證金額部分係遭偽造，綜合當事人訂約之
      真意、交易習慣及其他具體情事，應視此一部無效，致使全部法律行為均無效
      。是連帶保證書中保證額一欄既遭偽造，則全部連帶保證書之法律關係全歸於
      無效。
  三、上訴人將印章交予訴外人宋英傑，宋英傑於委託事項外，盜蓋上訴人之印章，
      依最高法院七十年台上字第六五七號判例認為，並無表見代理之適用，上訴人
      自不負授權人之責。
乙、被上訴人方面：
壹、聲明：上訴駁回。
貳、陳述：除與原判決記載相同者，予以引用外，補稱略以：
  一、上訴人於八十三年十一月二十一日簽立授信約定書交付被上訴人，並約定與被
      上訴人之往來皆用約定書上所留之印鑑，上訴人於約定書上並未簽名，故依金
      融商業慣例，日後授信往來僅以印信為憑，無須當事人本人親簽即生效力。訴
      外人於八十八年十二月八日向上訴人借款四百九十五萬元，以上訴人及訴外人
      邱寶月為保證人，而宋英傑與邱寶月二人之授信約定書，亦僅留存印鑑，並未
      簽名，故被上訴人僅需核對印鑑無誤後，即可將借款撥入宋英傑帳戶，被上訴
      人已盡善良管理人之注意義務。
  二、上訴人將印鑑交予宋英傑保管，自有默示其使用之意，縱上訴人有限制印鑑之
      用途，亦非第三人可得知，自足使被上訴人信其曾以代理權授與宋英傑而為借
      據之用印行為，上訴人自應依民法第一百六十九條規定負授權人之責，而與訴
      外人宋英傑、邱寶月連帶負清償責任，上訴人主張宋英傑盜蓋其印鑑，此乃上
      訴人與宋英傑之內部糾紛，與被上訴人無涉。
  三、上訴人之授信約定書上留有勾選欄位，上訴人自可考量己身之便利性而與被上
      訴人為授信往來之約定，此與定型化契約有別，自應探求當事人當初簽約之真
      意，與消費者保護法之規定無涉。
    理    由
一、上訴人之法定代理人林鐘雄已於九十年六月十五日變更為黃永仁，有上訴人提出
    之經濟部公司執照、公司變更登記表為證，黃永仁並聲明承受訴訟，經核無不合
    ，核先敘明。
二、被上訴人起訴主張：原審共同被告宋英傑以邱寶月及上訴人甲○○為連帶保證人
    ，於民國（下同）八十八年十二月八日向被上訴人借款肆佰玖拾伍萬元，約定於
    八十九年十二月八日清償，利息按年息百分之八點四計付，遲延履行時，除仍按
    上開利率計付利息外，逾期在六個月以內者，按原利率之百分之十，逾期超過六
    個月部分按原利率百分之二十計算之違約金。詎宋英傑借得上開款項後，除繳清
    至八十九年十一月二十五日之利息外，尚欠本金肆佰玖拾伍萬元迄未清償等情，
    爰依及連帶保證之法律關係，求為命上訴人與原審共同被告宋英傑、邱寶月連帶
    給付肆佰玖拾伍萬元及如原判決附表所示之利息、違約金之判決（原審為原審共
    同被告宋英傑、邱寶月敗訴之判決，宋英傑、邱寶月均未聲明不服）。
    上訴人則以：伊並未於系爭借據上簽名，原審共同被告宋英傑盜用伊印章於系爭
    借據上，對於上訴人不生效力等語，資為抗辯。
三、被上訴人主張原審共同被告宋英傑以上訴人為連帶保證人，於八十八年十二月八
    日向被上訴人借款肆佰玖拾伍萬元，約定於八十九年十二月八日清償，利息按年
    息百分之八點四計付，遲延履行時，除仍按上開利率計付利息外，逾期在六個月
    以內者，按原利率之百分之十，逾期超過六個月部分按原利率百分之二十計算之
    違約金。詎宋英傑借得上開款項後，除繳清至八十九年十一月二十五日之利息外
    ，尚欠本金肆佰玖拾伍萬元迄未清償之事實，業據提出借據、放款支出傳票、交
    易明細查詢單等件為證，且為原審共同被告宋英傑、邱寶月所不爭執，上訴人對
    系爭借據上其印章之真正，亦不爭執，堪認被上訴人主張之事實為真實。
四、上訴人雖辯稱兩造並未於授信約定書上約定被上訴人得僅憑上訴人於授信約定書
    上所留印鑑即生效力，則被上訴人僅憑原審共同被告宋英傑盜用其印章於系爭借
    據上即為借款，對於上訴人不生效力等語，惟查：
  (一)上訴人就其於八十三年十一月二十一日書立之授信約定書上其及留存之印鑑之真
    正均不爭執（見本院卷第三三、五九頁）。而該授信約定書開宗明義即記載「立
    約定書人（以下簡稱立約人）與玉山商業銀行（包括總行及各分支機構，以下簡
    稱貴行）約定，立約人對貴行之一切受（授）信往來，願遵守左列各條款：」該
    約定書第一條則約定：「本約定書所稱一切債務，係指立約人對貴行所負之票據
    ，借款、墊款、保證等債務及其他債務，並包括其利息，遲延利息，違約金，損
    害賠償及其他有關費用。」，上訴人若非為借款何以在授信約定書上簽名並留存
    之印鑑？上訴人既親自前往被上訴人銀行簽訂授信約定書，即有為其對上訴人所
    負之債務負清償責任之意思，其已自行於約定書對保欄簽名，即應負約定書上之
    責任。
  (二)查授信約定書第十三條之後另載有「□立約人與貴行往來之各個授信契據及書類
    ，須由立約人親自辦理對保簽章後始生效力。□立約人與貴行往來之各個授信契
    據及書類，僅憑蓋用立約人在本約定書上所留印鑑即生效力。」等字樣，上訴人
    辯稱其並未勾選其中任一條款，則在兩造往來之各個契據，自須經上訴人親自簽
    名及並用印鑑章始生效力等語。惟上訴人既未勾選其中任一條款，即屬兩造並未
    就其中任一條款達成一致之意思表示，兩造自不得再援用其中任一條款對抗他方
    。至原審共同被告宋英傑、邱寶月所立之授信約定書均勾選其中「□立約人與貴
    行往來之各個授信契據及書類，僅憑蓋用立約人在本約定書上所留印鑑即生效力
    。」條款，應屬其二人與被上訴人間之約定，不得因其二人勾選該條款，即反面
    推論上訴人應適用另一條款。而依民法第三條第一、二項所定「依法律之規定，
    有使用文字之必要者，得不由本人自寫，但必須親自簽名。如有用印章代簽名者
    ，其蓋章與簽名生同等之效力。」則系爭借據上既已蓋用上訴人印鑑章，依法已
    生與簽名同等之效力，縱借據上上訴人之簽名非其本人所為，亦不影響其蓋章之
    效力，上訴人辯稱借據須經上訴人親自簽名及並用印鑑章始生效力等語，並非可
    採。
  (三)上訴人對於系爭借據上其印章為真正，及該印章即為授信約定書上所留存之印章
    均不爭執，復自承其與原審共同被告宋英傑合資開立隆盈實業有限公司，並將印
    鑑交予宋英傑保管（見本院卷第十七頁），是以上訴人與宋英傑既為同一公司之
    股東，上訴人明知其在授信約定書所用之印鑑章，係對上訴人之一切受（授）信
    往來之用，仍將之交由為宋英傑持有，足證上訴人同意且授權宋英傑以其姓名向
    上訴人為一切受（授）信往來之行為，並同意依授信約定書之規定負責甚明。
  (四)上訴人雖辯稱其未授權宋英傑使用寄放之印鑑於借款文件，亦未於借據上簽名等
    語，惟借據上既蓋有與授信約定書上所留存之上訴人印鑑樣式相符之印文，上訴
    人復未舉證證明上開印鑑係遭人用之事實，應認被上訴人主張上訴人同意為系
    爭借款之連帶保證人之事實為可採，上訴人所辯系爭借款對其不生效力乙節，亦
    不足採。
五、綜上所述，被上訴人主張上訴人為原審共同被告宋英傑向被上訴人借款之連帶保
    證人等語為可採，上訴人所辯均無可取。依連帶保證及授信約定書之約定，被上
    訴人自得請求上訴人返還系爭借款。從而，被上訴人本於連帶保證之法律關係，
    請求上訴人與原審共同被告宋英傑、邱寶月連帶給付肆佰玖拾伍萬元及如原判決
    附表所示之利息、違約金為有理由，應予准許。原審判命上訴人如數給付，於法
    並無違誤。上訴意旨指摘原判決不當，求予廢棄改判，為無理由，應予駁回。
六、據上論結，本件上訴為無理由，爰判決如主文。
中      華      民      國     九十    年     十二     月     十二       日
                                       民事第三庭
                                           審判長法  官  張  宗  權
                                                 法  官  陳  永  昌
                                                 法  官  蕭  艿  菁
右正本係照原本作成。
如不服本判決，應於收受送達後二十日內向本院提出上訴書狀，其未表明上訴理由者
，應於提出上訴後二十日內向本院補提理由書狀（均須按他造當事人之人數附繕本）
上訴時應提出委任律師或具有律師資格之人之委任狀；委任有律師資格者，另應附具
律師及格證書及釋明委任人與受任人有民事訴訟法第四百六十六條之一第一項但書或
第二項（詳附註）所定關係之釋明文書影本。
中      華      民      國     九十    年     十二     月     十二       日
                                                 書記官  尤  峰  惠
附註：
民事訴訟法第四百六十六條之一（第一項、第二項）：
對於第二審判決上訴，上訴人應委任律師為訴訟代理人。但上訴人或其法定代理人具
有律師資格者，不在此限。
上訴人之配偶、三親等內之血親、二親等內之姻親，或上訴人為法人、中央或地方機
關時，其所屬專任人員具有律師資格並經法院認為適當者，亦得為第三審訴訟代理人
。


司法院資訊處製作；財團法人民間司法改革基金會備份。
